臺灣高等法院花蓮分院刑事判決　　　　 99年度上訴字第285號
上　訴　人　臺灣臺東地方法院檢察署檢察官
被　　　告　王光燦
選任辯護人　邱聰安律師
上列上訴人因被告違反森林法案件，不服臺灣臺東地方法院中華
民國99年11月5日99年度訴字第104號第一審判決（起訴案號：臺
灣臺東地方法院檢察署99年度偵字第891號），提起上訴，本院
判決如下：
    主  文
原判決撤銷。
王光燦為搬運贓物，使用車輛，竊取森林主產物，累犯，處有期
徒刑十月，併科罰金新台幣三千六百元，罰金如易服勞役，以新
台幣一千元折算一日。
    事  實
一、王光燦曾因違反森林法案件，經法院判處有期徒刑7月，併
    科罰金7323元；嗣減為有期徒刑3月15日，併科罰金3661元
    。又因竊盜及違反森林法案件，經法院判處有期徒刑4月及9
    月，應執行有期徒刑1年；嗣減為有期徒刑6月。合併執行後
    於97年6月30日縮刑期滿執行完畢。
二、王光燦復意圖為自己不法之所有，於99年4月16日15時許，
    騎乘其所有車牌PUI-219號之重型機車上山，未經管理機關
    行政院農業委員會林務局臺東林區管理處之許可，進入臺東
    縣延平鄉延平事業區（起訴書誤為「永康」事業區）第15林
    班內，竊取牛樟木殘材1塊（材積0.02立方公尺，價值新臺
    幣1200元），裝入麻袋裡，再使用機車載運至臺東縣延平鄉
    「停機坪」，將牛樟木殘材卸下，暫時放置於停機坪旁邊之
    芒草裡，並將機車停放在停機坪之工寮附近，而後進入工寮
    內休息，並聯絡同居人周珍惠上山到工寮會合。同日晚上深
    夜，臺東林管處巡山員邱約德、李律論上山巡視，在「停機
    坪」處聞到濃郁之牛樟味，前往察看，發現王光燦機車後座
    及後座之塑膠繩皆有濃郁之牛樟味，工寮內有有火光，覺得
    有異，即通知森林警察，二人即在工寮附近等候，約1小時
    後之同年月17日凌晨1點多，森林警察吳書賢、李彪光前來
    會合，先將工寮鐵門拉起，看見王光燦正在工寮內吃泡麵，
    其同居人周珍惠躺在地板上休息，同時聞到王光燦之身上有
    濃郁之牛樟味，隨後在機車附近找尋，旋在距離被告機車約
    5公尺處之停機坪旁邊茅草裡，發現以麻袋裝著之上開牛樟
    木殘材一塊，加以查扣，而破獲上情。
三、案經臺東縣警察局關山分局報請臺灣臺東地方法院檢察署檢
    察官偵查起訴。
    理  由
一、證據能力方面
    本判決所引之供述及非供述證據，被告及辯護人於本院均表
    示同意有證據能力，本案審酌該等證據作成時之情況，並無
    不當，且與本案待證事實具有相當之關聯性，以之為證據尚
    無不合，依法應認為均有證據能力。
二、訊據被告矢口否認上開犯行，先則辯稱：我不是在林班地撿
    的，是在停機坪旁邊的草坪裡撿的。繼則改稱：我是99年4
    月16日下午3點左右，一個人騎機車去山上，本來是要去停
    機坪隔一條路的菜園，去看看菜園內有沒有人摘剩下來的菜
    ，我大概4點多到菜園之後，割過的菜園都用除草劑灑過，
    我就割菜園周圍的竹筍，割到快天黑的時候，我就到停機坪
    的工寮裡面打電話給我老婆，因為當時我機車前燈燒掉了；
    要去工寮的路中，在停機坪旁邊的草坪上看到一包東西，是
    用麻袋裝著，看到以後我只有走過去，也沒有撿它就走到工
    寮裡去了，我老婆約11點多才來，並帶吃的給我，我就拿木
    材取火煮泡麵吃，我在吃泡麵的時候警察就來了，所以我是
    一直沒有去撿那包東西；起先我並不知道那包是什麼東西，
    後來警察拿過來打開給我看，我才知道。嗣又改稱我是在停
    機坪那邊撿的，不是在林班地那邊撿的云云。
三、經查：
（一）被告於警詢時已經供認：上開牛樟木殘材係伊在延平事業
      區第15林班地內所撿拾的，培植牛樟菇用，數量是一塊，
      與林務局人員共同秤重，測得重量是18公斤。伊一個人於
      99年4月16日15時許，騎乘機車PUI-219號到林班地，牛樟
      木材在林班地內，發現後徒手撿拾搬運。因為家境清寒，
      目前無業，為了照顧妻小生活，才冒險上山撿拾牛樟木材
      ，培菌長菇變賣後來換取微薄金錢等情（警卷第2頁）。
      於偵查之初亦供稱：99年4月17日警詢筆錄所述實在；警
      察在製作筆錄時，沒有對伊施加強暴、脅迫或其他不正方
      法（偵查卷第6頁）。
（二）證人邱約德於原審證稱：「（審判長：王光燦99年4月16
      日在第15林班地內採集牛樟殘材一塊的事情，你有參與處
      理嗎？）有。」「（另外一位同事就是李律論嗎？）對。
      」「（你可以跟我們講一下你當時發現的情形嗎？）當時
      晚上的時候，他跟他老婆是在那邊有一個花東縱谷的一個
      小房子，他們兩個在裡面，當時他的摩托車是在外面，因
      為當初我們去查的時候，是他的車上有牛樟屑，跟身上的
      衣服都有牛樟的味道，我們就判定他的周遭應該是會有牛
      樟，所以他停放摩托車附近的5公尺處就有一塊牛樟殘材
      ，當時我們就請森警隊馬上上來，然後去盤查他們。」「
      （牛樟殘材距離被告所騎乘的摩托車大概有多遠？）差不
      多5公尺，牛樟殘材停放的位置離他的摩托車就差5公尺而
      已。」「（殘材放置的地方有沒有什麼特色？看得出來是
      有人藏的，還是說是隨意丟棄的？）因為他藏在那個麻袋
      裡面。」「（你說身上也有牛樟的木屑，看得出來是當天
      留下來的？）對，看得出來，因為他車上都還有味道，還
      有木屑，他自己本身的衣服也有。」「（麻袋所裝的牛樟
      木的殘材，你剛剛還沒有說完，你看外觀有綁起來嗎？）
      對，他就是牛樟殘材裝在麻袋裡面嘛！然後他有綁起來沒
      有錯，然後丟置旁邊，丟置一邊。」「（那有刻意用雜草
      去把它蓋起來？）沒有，因為它附近都是芒草，就放在裡
      面，然後我們就是想說因為有牛樟殘材，所以我們在附近
      那邊找，就在他停放5公尺的地方找到。就是那邊都是蘆
      葦草嘛！他停放在那邊，然後我們在那邊找才找到的。」
      「（選任辯護人邱聰安律師：森林警察吳書賢、李彪光他
      們到了以後，你才開始到附近去找牛樟木，是不是？）對
      。」「（那個牛樟木在草叢，當時草多長、多高？是不是
      跟人一樣？）有的是有，有的有，有的沒有。」「（那你
      怎麼會找到？你是如何找到那個牛樟木的？）因為他摩托
      車就停在那個地方嘛！他摩托車上就有木屑，類似一些香
      味都聞得到嘛！因為牛樟鋸過一定有味道嘛！」「（當時
      發現牛樟以後，你怎麼處理？是你發現的是嗎？還是你同
      事發現的？）對，我發現的。」等語（原審卷第142-150
      頁）。
（三）證人李律論於原審證稱：「（審判長：有關王光燦在99年
      4月16日為警方查獲竊取牛樟木殘材的案件你有參與嗎？
      ）有。」「（查獲的經過是不是可以跟我們說明一下？）
      那一天和邱約德晚上去取締，我們到保留地停機坪的時候
      看到一個工寮有火光，然後有一台摩托車停在旁邊，上面
      有牛樟殘材的木屑，我們就通知森林警察來處理，就在工
      寮森林警察就抓到王先生，當時還沒有看到牛樟殘材，後
      來在摩托車旁尋找到一袋的牛樟殘材，然後森林警察就將
      王先生帶回鹿野分駐所偵訊。」「（以機車為中心開始找
      嗎？）機車旁邊附近這樣找。」「（是一個地毯式的嗎？
      我不暸解地毯式，我們就帶頭陣這樣一直找一直找，然後
      就發現有一個袋子在機車的右後方。」「（那個袋子距離
      摩托車的右後方大概多遠？）大概5公尺左右吧！就5到10
      公尺左右吧！」等語（原審卷第150、151頁）。
（四）證人吳書賢於原審證稱：「（檢察官：當時王光燦在山上
      是不是你們發現的？）當場是由林務局的巡山員所發現的
      ，然後通知我們到現場。」「（巡山員通知你們到現場到
      你們真正到達現場這些時間差多少？）1個小時。」「（
      巡山人員在現場的時候，巡山員跟他的位置是在哪裡？）
      因為他在那邊有一個類似工寮，就是水泥的工寮，然後巡
      山員是在外面這邊，可以看到他的工寮，因為他那一天是
      把鐵門關起來，所以裡面的人沒有辦法發現外面有沒有人
      ，大概距離2、30公尺應該有。」「（你們到那邊的時候
      有無看到牛樟木在機車上？）我們那時候沒有看到牛樟木
      在車上，是我們發現他以後，然後我們先在原地附近搜索
      以後才發現牛樟木。」「（牛樟木是在哪裡？）牛樟木離
      他的摩托車大概3到5公尺左右而已。」「（平常那個地方
      有牛樟木嗎？）牛樟木在那附近的話，一般都是在林班地
      以內才會有。」「（牛樟木怎麼會在他的機車上面？）我
      們當天詢問他的時候，他是說他去載出來的，用手工去搬
      ，然後搬到機車再載出來。」「（牛樟木既然沒有在他機
      車上，怎麼會是他去搬、載出來的？）因為我們在現場的
      時候，我們發現當事人的時候，從他的機車上面有發現牛
      樟木的殘材跟氣味，然後犯嫌他身上也有很濃重的牛樟木
      的味道。」「（既然他是把牛樟木搬下來，為什麼不直接
      綁在機車上，是放在跟機車距離2、3公尺的地方？）我們
      當時有問他的時候，他是說有人會跟他收，他那一天表示
      說他要摘下去培養牛樟菌的。」「（我的意思是說他既然
      已經把牛樟木從不詳的地方搬到那個地方，為什麼不直接
      綁在機車上，而是放在距離機車2、3公尺的地方？）這種
      狀況我們以前也有遇過啦！他就是怕他在載運下山的時候
      ，有時候會遇到我們，如果在原地休息，幾乎都會把牛樟
      木卸下來放旁邊，不會放在車上。」「（他怕你們現場看
      到牛樟木綁在車上？）對。」「（當場你們真的看到他的
      摩托車上有牛樟木的殘屑？）有，很確定，有那個痕跡。
      」「（你當時確實聞到他身上有牛樟木的味道？）對，很
      確定。」「（公設辯護人丁經岳律師：你剛剛有回答檢察
      官問題，你說一開始是巡山員發現的。那個巡山員的姓名
      你知道嗎？）當天有兩個，一個是邱約德，另外一個是李
      律論。」「（等那兩位巡山人員電話通知你們之後，到你
      們抵達的這時間大概有多久的時間？）因為我們是從臺東
      出發，大概快1個小時。」「（當天你是跟誰一起去工寮
      的？）我的同事李彪光。」「（最早巡山人員是跟你在哪
      裡會合？）在工寮旁邊，距離工寮大概30公尺。」「（是
      哪位巡山員發現的，還是都有發現？）應該是邱約德吧！
      」「（這時候鐵門已經打開了嗎？）已經開了。」「（屋
      內有王光燦嗎？）有。」「（還有無其他人？）當天應該
      是他同居人吧！」「（當時你有問說牛樟塊是誰的？或是
      怎麼來的？）我們當場是有問說牛樟木到底是誰的？或者
      是從哪邊拿來的？他那時候是說從山上搬下來的。」「（
      後來你剛剛有說你有檢查機車上確實有牛樟木殘骸的痕跡
      ，是這樣嗎？）對。」「（審判長：你們警方查獲的時候
      是在幾點鐘？）應該是晚上1點多。」「（提示警卷第
      9-10頁予證人吳書賢閱覽。你們查獲當時牛樟木是否已經
      裝在布袋內？）我們查獲現場就確定它是在布袋裡面。」
      「（當時被告和他的同居人在工寮裡面反鎖是在做什麼事
      ？你看的出來嗎？）依我們現場看他是在煮東西吃。」「
      （正在煮東西吃？）他是已經煮完了，但是我們有看到他
      有一鍋的食物在那邊。」「（他煮的東西是什麼？）看起
      來是泡麵。」等語（原審卷第49-59頁）。
（五）證人李彪光於原審證稱：「（檢察官：當時在99年4月17
      日凌晨你們怎麼會到山上去？）我們是接獲執班通知，那
      個是由林務局的巡視人員向我們執班通知說應該有人在山
      上盜伐木頭，然後要下山了，在停機坪的小屋那邊休息，
      我們當天是服刑案偵查的勤務，所以我跟另外一位同事吳
      書賢就上山去會同他們到木屋那邊查察。」「（你們到現
      場的時候有看到什麼東西？）到現場之後我就把鐵門拉開
      。」「（鐵門是你們自己拉開的？）我拉開的，我跟另外
      一位同事他站在旁邊一起拉開的，因為他那個鐵門已經很
      久了，而且在山上都有生鏽，我們一起把它拉開，拉開以
      後，我們在裡面有看到王光燦跟他的同居人在裡面，王光
      燦當下是面對著我們，好像是在煮一些東西吃，他的同居
      人是在旁邊休息。」「（當時鐵門一拉開的那一剎那，你
      們有質問王光燦盜採嗎？）因為我們一拉開這個鐵門的時
      候，就聞到一股牛樟的味道，它是非常的濃郁，所以我會
      問他說那你到山上來是做什麼？」「（你除了因為他身上
      的牛樟味道，再加上他機車上的袋子跟塑膠繩上面的牛樟
      味道之外，你是怎麼讓他承認的？）因為當下我有問他說
      那你這麼晚來山上做什麼？你身上有牛樟味，那你到底有
      沒有進去？他還是一直強辯說他沒有進去到裡面，因為我
      們同事跟巡山員在他車後的5公尺左右，有發現一個牛樟
      木的殘材，之後他才承認說這個木頭是他在哪裡搬的，而
      且他有帶我們同事跟巡視人員到現場去說他是在這邊搬的
      ，所以他才承認。」「（你們對於他的詢問有無強迫或脅
      迫？）我並沒有強迫他...，我們是合理的懷疑他說這個
      木頭是不是你到山裡面去盜伐的？」他跟我說他不是用盜
      伐的，他看到旁邊有木頭，他一聞就知道那是牛樟，然後
      他就把它搬下山，他說他要搬下山，他在工寮是要稍做休
      息後他要下山了。」等語（原審卷第63、64頁）。
（六）證人林正德於原審證稱：「（檢察官：那一天是不是你查
      獲王光燦？）不是我去現場的，我是在派出所，他們帶回
      來我是負責做對筆錄。」「（當時你在問筆錄的時候，他
      當時怎麼回答你的？）我們是照程序這樣子問啊！我們當
      時都有同步的錄影、錄音啊！」「（他有無跟你反應說森
      林警察強迫將木材綁在他的車上？）沒有，當時他也沒有
      這麼講啊！」「（當時他在那邊做筆錄的時候，他的反應
      是怎麼樣？）他的反應就是很懊惱啊！就這樣而已。」「
      （有無反應說他是被強迫抓到的這種感覺？）沒有，因為
      之前我也是辦過他的案子，我跟他是認識，如果有這麼一
      回事他應該會主動跟我講才對啊！」「（你們在對他做筆
      錄的時候是否有對他做一些威脅、強迫的情形嗎？）不會
      啦！那個有錄音、錄影，我們不可能做這樣的，當事人怎
      麼陳述我們就怎麼做記錄。」等語（原審卷第47頁）。
（七）證人洪壽嶺於原審證稱：」「（檢察官：當時森林警察把
      王光燦送到派出所的時候，他有無特別指出說森林警察有
      強迫他做一些不合理的事？沒有，以他在現場的言行跟表
      示來講，他沒有指名說是森林警察對他有脅迫或什麼，通
      通都沒有，他的神色都很自然。」「（他當時就直接承認
      那一塊牛樟木是他從山上搬下來的？）對。」「（他同居
      人拿衣服給他換之前，他原來的那套衣服有特殊的味道嗎
      ？）有啊！就是有牛樟的味道，他那一套衣服上面就有味
      道了。」「（那他當時有無說那個牛樟木是他從哪裡搬下
      來的？）倒是沒有，我只知道依照他自己講的好像是延平
      事業第15林班地，是從那邊而已，現場我沒有去過。」「
      （他有無說到當時有跟森林警察說他並沒有搬動那塊牛樟
      木？）沒有，他沒有說他沒有去搬或者是什麼，因為一去
      他就承認了啊！」等語（原審卷第60、61頁）。
（八）綜合比對上開證人之證詞，與被告於警詢及偵查之初所供
      認之情節，均相符合。此外，復有卷附之台東林區管理處
      關山工作站會勘紀錄、贓物認領保管單、森林主副產物被
      害價格查定書及照片多張，及扣案之上開牛樟木殘材一塊
      可資佐證。足見被告確有於上開時地竊取主產物牛樟木殘
      材一塊之事實。
（九）被告於偵查中另稱伊係在別人家菜園旁邊所撿云云。於原
      審又改稱當天伊是要拔菜回家吃，機車上的牛樟木殘材不
      知道是警察去哪裡找出來的；復改稱上開牛樟木殘材係伊
      在停機坪的草坪上撿拾的云云。於本院先稱伊不是在林班
      地撿的，是在停機坪旁邊的草坪裡撿的；再改稱：伊本來
      是要去停機坪隔一條路的菜園，去看看菜園內有沒有人摘
      剩下來的菜，割到快天黑的時候，伊到停機坪的工寮裡面
      打電話，要去工寮的路中，在停機坪旁邊的草坪上看到一
      包東西，是用麻袋裝著，看到以後我只有走過去，也沒有
      撿它就走到工寮裡去了，是警察說檢察官問的時候照筆錄
      上講就會沒事；復改稱伊是在停機坪那邊撿的，不是在林
      班地那邊撿的云云。惟被告於偵查、原審及本院一再變更
      其詞，忽有忽無，忽無忽有，版本不一，已見其虛。且被
      告於偵查中已明白表示伊在警詢中之陳述是實在的；而當
      檢察官問以在什麼地方撿到東西時，被告即改稱是在別人
      家菜園旁邊所撿，並沒有照警詢筆錄講，足見其所為是警
      察說檢察官問的時候照筆錄上講就會沒事之辯解，並不實
      在。證人周珍惠於原審所稱被告剛開始有沒有承認，是警
      察逼我們承認的云云，亦無非迴護之詞，尚不可取。
（十）被告撿拾牛樟木殘材1塊之地點，是在臺東縣延平鄉延平
      事業林區第15林班內，起訴書誤繕為永康事業林區，有臺
      東林區管理處之99年6月14日東政字第0997104484號函文
      在卷可稽。至於被告由員警帶同指認撿拾牛樟木殘材1塊
      之地點，縱使在菜園內，或在與林班地交界處，惟被告畏
      於刑責，指認之地點本即未必正確，自不能以其指認撿拾
      之地點在菜園內，即為被告有利之認定。又被告未經管理
      機關臺東林區管理處之許可，擅自進入撿拾，據為己有，
      實即竊取，其有為自己不法所有之意圖，已極顯然。本件
      事證明確，被告犯行堪以認定。
四、核被告所為，係犯森林法第52條第1項第6款為搬運贓物，使
    用車輛竊取森林主產物之罪。又被告有事實欄所載之前科，
    有臺灣高等法院被告全國前案記錄表在卷可按，其於五年以
    內故意再犯本件有期徒刑以上之罪，為累犯，應依法加重其
    刑。
五、原審變更起訴法條，改依刑法第337條侵占離本人持有之物
    罪論處，與事實不符。檢察官上訴指摘原判決不當，為有理
    由，應予撤銷改判。爰審酌被告一再竊取森林主產物，並以
    車輛搬運，侵害國家對森林主產物之保育及管理措施，惟其
    侵占牛樟木材積僅達0.02立方公尺，數量、價值尚微，及其
    犯罪之動機、目的、手段、智識程度、家庭生活與經濟狀況
    ，量處如主文第2項所示之刑。又被告所竊取之牛樟木一塊
    ，贓額為新臺幣1200元，有價格查定書在卷可佐，爰依森林
    法第52條第1項之規定，併科該贓額三倍即新臺幣3600元之
    罰金，併諭知易服勞役之折算標準。
據上論斷，應依刑事訴訟法第369條第1項前段、第364條、第299
條第1項前段，森林法第52條第1項第6款，刑法第11條前段、第
47條第1項、第42條第3項，判決如主文。
本案經檢察官李啟明到庭執行職務。
中    華    民    國  100    年     5    月    24     日
                  刑事庭審判長法  官  謝志揚
                              法  官  張健河
                              法  官  林慶煙
以上正本證明與原本無異。
如不服本判決，應於收受送達後10日內向本院提出上訴書狀，其
未敘述理由者，並得於提起上訴狀後10日內向本院補提理由書（
均須按他造當事人之人數附繕本）「切勿逕送上級法院」。
告訴人或被害人如對於本判決不服者，應具備理由請求檢察官上
訴，其上訴期間之計算係以檢察官收受判決正本之日期為準。
中    華    民    國   100    年    5     月    24    日
                              書記官  林明智
附錄本案論罪科刑法條：
森林法第52條
竊取森林主、副產物而有左列情形之一者，處 6 月以上 5 年以
下有期徒刑，併科贓額 2 倍以上 5 倍以下罰金：
一、於保安林犯之者。
二、依機關之委託或其他契約，有保護森林義務之人犯之者。
三、於行使林產採取權時犯之者。
四、結夥二人以上或僱使他人犯之者。
五、以贓物為原料，製造木炭、松節油、其他物品或培植菇類者
    。
六、為搬運贓物，使用牲口、船舶、車輛，或有搬運造材之設備
    者。
七、掘採、毀壞、燒燬或隱蔽根株，以圖罪跡之湮滅者。
八、以贓物燃料，使用於礦物之採取，精製石灰、磚瓦或其他物
    品之製造者。
前項未遂犯罰之。
第 1 項第 5 款所製物品，以贓物論，沒收之。